ACORDAO-COMPLETO-2534821

ACÓRDÃO 1138/2022 ATA 19/2022 - PLENÁRIO

VISTOS, relatados e discutidos estes autos de tomada de contas especial instaurada a partir de representação da Secretaria de Controle Externo de Aquisições Logísticas (Selog) contra Filipe Araújo Reul, então Secretário Municipal de Saúde de Campina Grande/PB, e a empresa NNMed - Distribuição, Importação e Exportação de Medicamentos Ltda. em razão de possível superfaturamento na compra, sem licitação, de máscaras PFF2.
ACORDAM os Ministros do Tribunal de Contas da União, reunidos em sessão do Plenário, ante as razões expostas pelo Relator e com fundamento nos arts. 1º, inciso I; 16, incisos I e III, alínea "b"; 17; 19; 23, inciso III; 26, 28, inciso II, e 58, inciso I, da Lei 8.443/1992 c/c os arts. 1º, inciso I; 210; 214, inciso III, alínea "a"; 215 a 217 e 268 do Regimento Interno, em: 
9.1. acolher as alegações de defesa apresentadas por NNMed - Distribuição, Importação e Exportação de Medicamentos Ltda.;
9.2. acolher parcialmente as alegações de defesa apresentadas por Filipe Araújo Reul;
9.3. julgar regulares as contas de NNMed - Distribuição, Importação e Exportação de Medicamentos Ltda., dando-lhe quitação plena;
9.4. julgar irregulares as contas de Filipe Araújo Reul e condená-lo ao pagamento de multa de R$ 10.000,00 (dez mil reais) a ser recolhida aos cofres do Tesouro Nacional, com atualização monetária calculada da data deste acórdão até a data do pagamento, se este for efetuado após o vencimento do prazo abaixo estipulado;
9.5. fixar prazo de 15 (quinze) dias, a contar da notificação, para que o responsável comprove, perante o Tribunal, o recolhimento da dívida acima imputada;
9.6. autorizar a cobrança judicial da dívida, caso não atendida a notificação;
9.7. autorizar o pagamento em até 36 (trinta e seis) parcelas mensais consecutivas, caso venha a ser solicitado pelo responsável antes do envio do processo para cobrança judicial, fixando o vencimento da primeira parcela em 15 (quinze) dias, a contar do recebimento da notificação, e o das demais a cada 30 (trinta) dias, com incidência dos respectivos encargos legais sobre o valor de cada prestação e alertando ao responsável que a inadimplência de qualquer parcela acarretará vencimento antecipado do saldo devedor;
9.8. encaminhar cópia deste acórdão aos responsáveis e ao Município de Campina Grande/PB, informando-lhes que o relatório e o voto que o fundamentam podem ser acessados por meio do endereço eletrônico www.tcu.gov.br/acórdãos.

Tomada de contas especial instaurada a partir de representação da Selog, para apurar possível superfaturamento na compra, sem licitação, pela Secretaria Municipal de Saúde de Campina Grande/PB, de máscaras PFF2/N95, ação desenvolvida no combate à pandemia de Covid-19.

Município de Campina Grande/PB

3. Responsáveis: Filipe Araújo Reul (XXX.405.774-XX) e NNMed - Distribuição, Importação e Exportação de Medicamentos Ltda. (15.218.561/0001-39)

13.1. Ministros presentes: Ana Arraes (Presidente), Walton Alencar Rodrigues, Benjamin Zymler, Augusto Nardes, Aroldo Cedraz, Jorge Oliveira (Relator) e Antonio Anastasia.
13.2. Ministro-Substituto convocado: Augusto Sherman Cavalcanti.
13.3. Ministro-Substituto presente: André Luís de Carvalho.

JORGE OLIVEIRA

Trata-se de tomada de contas especial instaurada em cumprimento ao Acórdão 1785/2021-TCU-Plenário, prolatado no processo de representação TC Processo 027.606/2020-1, para apuração da aquisição, sem licitação e com superfaturamento, de "máscara bico de pato PFF2/N95 com filtragem bacteriana" pela Prefeitura de Campina Grande/PB, no âmbito das ações de combate à pandemia de Covid-19.
2. 	O mesmo acórdão determinou a citação de Filipe Araújo Reul, então Secretário de Saúde municipal, solidariamente com a empresa NNMed Distribuição Importação e Exportação de Medicamentos Ltda., em relação ao prejuízo apurado.
3. 	Transcrevo, a seguir, excerto da instrução da Secretaria de Controle Externo de Aquisições Logísticas (Selog) , que analisou as alegações de defesa dos responsáveis:
	" (...) 
	HISTÓRICO
	2. Em instrução à peça 2 (peça 58 do TC Processo 027.606/2020-1) , em razão do suposto  superfaturamento na contratação de 'máscara bico de pato PFF2/N95 com filtragem bacteriana', consoante demonstra o Quadro 1 adiante, foi proposta a conversão daquela representação em TCE com a citação do então Secretário de Saúde de Campina Grande/PB, Filipe Araújo Reul, uma vez que ratificou a DL 16.501/2020 (Contrato 16.523/2020) com possível sobrepreço, sem estimar preços aceitáveis ou justificativas para não o fazer, violando os preceitos do § 1º, inciso VI, e §§ 2º e 3º do art. 4º-E da Lei 13.979/2020, o que resultou no pagamento dos produtos adquiridos por preços superiores aos contratados no mesmo período por outros órgãos públicos.
	3. Solidariamente a Filipe Araújo Reul, citou-se a empresa NNMed Distribuição Importação e Exportação de Medicamentos Ltda., por apresentar preços acima do valor praticado no mercado na DL 16.501/2020, obtendo vantagem indevida, proporcionando a ocorrência de superfaturamento na citada contratação, nos termos do art. 25, § 2º, da Lei 8.666/1993.
	4. A proposta de conversão em TCE e de citação solidária dos responsáveis foi acolhida pelo Ministro Jorge Oliveira (Relator) , conforme consignam o voto e o relatório que acompanham o Acórdão 1785/2021-TCU-Plenário (peças 3-5) , que determinou a adoção das referidas medidas.
	5. Sendo assim, foram expedidos os Ofícios 45658/2021-TCU/Seproc, de 12/08/2021 (peça 10) , e 45656/2021-TCU/Seproc, de 12/08/2021 (peça 11) , a Filipe Araújo Reul e ao representante legal da empresa NNMed Distribuição Importação e Exportação de Medicamentos Ltda., respectivamente, que foram devidamente notificados, conforme atestam os avisos de recebimento (peças 12 e 13) .
	EXAME TÉCNICO			
	6. O Quadro 1 sintetiza o indício de superfaturamento na contratação de 'máscaras bico de pato PFF2/N95 c/ filtragem', por meio do Contrato 16.523/2020 (DL 16.501/2020) , consoante demonstrado no processo de representação TC Processo 027.606/2020-1. 
	Quadro 1 - Possível superfaturamento do Contrato 16.523/2020 (DL 16.501/2020) 
	Item
	Fornecido pela Contratada (5) 
	Preço Médio Unit. no Painel de Preços (R$) (c) 
	Sobrepreço

		Quant. (a) 
	Preço Unit. (R$) 
 (b) 
	Total (R$) (a*b) 
		Unit. (R$) 
 (d=b-c) 
	Total do Item (R$) 
 (a*d) 
	Total (R$) 

	'Máscaras Bico de Pato PFF2/N95 c/ Filtragem'
	2.887 (1) 
	24,90
	71.886,30
	17,53 (7) 
	7,37
	21.277,19
	109.569,79 (6) 

		2.990 (2) 
		74.451,00
			22.036,30
	
		4.510 (3) 
		112.299,00
			33.238,70
	
		4.480 (4) 
		111.552,00
			33.017,60
	
	Fonte: Processos de pagamento (peça 36 do TC Processo 027.606/2020-1, pp. 107-109) ; (peça 39 do TC Processo 027.606/2020-1, pp. 66-73) ; e (peça 40 do TC Processo 027.606/2020-1, pp. 2-5) .
	(1) Nota Fiscal 35.980, de 02/07/2020 (peça 36 do TC 027.606/20p20-1, p. 108) .
	(2) Nota Fiscal 35.337, de 17/06/2020 (peça 39 do TC Processo 027.606/2020-1, p. 67) .
	(3) Nota Fiscal 35.343, de 17/06/2020 (peça 39 do TC Processo 027.606/2020-1, p. 71) .
	(4) Nota Fiscal 39.005, de 21/08/2020 (peça 40 do TC Processo 027.606/2020-1, p. 4) .
	(5) O Contrato 16.523/2020 previa o fornecimento de 30.000 'Máscaras Bico de Pato PFF2/N95 c/ Filtragem' pela contratada - NNMed Distribuição Importação e Exportação de Medicamentos Ltda. (CNPJ 15.218.561/0001-39) . No entanto, foram entregues e pagos apenas 14.867 unidades, no montante total de R$ 370.188,30.
	(6) O sobrepreço representa aproximadamente 42,04%.
	(7) Extrato de Pesquisa do Painel de Preços do Governo Federal referente ao preço médio do objeto do Contrato 16.523/2020 - (Filtro Aplicado: abril/2020 e maio/2020) - peça 55 do TC Processo 027.606/2020-1.
	7. Filipe Araújo Reul apresentou as suas alegações de defesa mediante os documentos de peças 22 e 23. A empresa NNMed Distribuição Importação e Exportação de Medicamentos Ltda. se pronunciou em defesa por meio dos expedientes acostados às peças 15 e 16.
	Alegações de defesa (NNMed Distribuição Importação e Exportação de Medicamentos Ltda.) - peças 15 e 16.
	8. A NNMed informa que, de fato, forneceu o item 'máscaras bico de pato PFF2/N95 c/ filtragem' ao preço unitário de R$ 24,90. Esclarece que seria impraticável o valor de R$ 17,53 - preço médio desse objeto apurado pela Selog no Painel de Preços do Governo Federal, conforme Quadro 1, visto que adquirira para revenda o referido produto perante fornecedores ao custo de até R$ 19,50, o qual, em razão dos reflexos da pandemia nos custos dos insumos de EPI para os profissionais de saúde, oscilou bastante entre R$ 17,00 e R$ 19,50 no período de apenas uma semana (29/04/2020 a 05/05/2020) . 
	9. Dessa forma, defende que não poderia fornecer as 'máscaras bico de pato PFF2/N95 c/ filtragem' por um custo unitário inferior ao que foram adquiridas para revenda. A fim de comprovar essas alegações, a empresa junta aos autos notas fiscais de aquisições do produto junto a diversos fornecedores (peças 15, pp. 4-5; e 16) . O Quadro 2 expõe os documentos fiscais encaminhados pela NNMed.
	Quadro 2 - Notas fiscais de fornecedores da empresa NNMed Distribuição Importação e Exportação de Medicamentos Ltda., produto: 'máscaras bico de pato PFF2/N95 c/ filtragem'
	Fornecedor
	Nota Fiscal
	Data
	Quant. (a) 
	Preço Unit. (R$) 
 (b) 
	Total (R$) (a*b) 
	Localização no Processo

	Multilaser Industrial Ltda. (CNPJ 59.717.553/0006-17) 
	1.872.379
	19/05/2020
	3.000 
	17,96
	53.880,00
	pç. 16, p. 3

		1.872.501
	19/05/2020
	1.000
	17,97
	17.970,00
	pç. 16, p. 4

		1.872.415
	19/05/2020
	1.000
	17,97
	17.970,00
	pç. 16, p. 5

	Equilibrium Distribuidora de Medicamentos Eireli (CNPJ 07.642.426/0001-98) 
	23.004
	29/04/2020
	2.000
	19,50
	39.000,00
	pç. 16, p. 1

	TOP MED Importação e Distribuição Ltda. (CNPJ 11.172.836/0001-90) 
	9.025
	05/05/2020
	2.000
	17,00
	34.000,00
	pç. 16, p. 2

	DBI Comércio e Importação Eireli (CNPJ 15.218.561/0001-39) 
	34.839
	11/05/2020
	1.000
	19,00
	19.000,00
	pç. 16, p. 6

	Preço Médio (*) 
	18,23
	
	Preço Mediano (*) 
	17,97
	
	(*) Preços médio e mediano das aquisições realizadas pela empresa NNMed Distribuição Importação e Exportação de Medicamentos Ltda. para revenda à secretaria de saúde do município de Campina Grande/PB entre 29/04/2020 e 19/05/2020.
	10. Por fim, a empresa apresenta diversas matérias jornalísticas (peça 15, pp. 6-7) que noticiam a enorme oscilação do custo dos equipamentos de proteção contra a Covid-19, à época da contratação, a fim de evidenciar a lisura dos preços praticados no Contrato 16.523/2020 (DL 16.501/2020) . 
	Análise
	11. Conforme as notas ficais juntadas aos autos pela NNMed, o preço médio das 'máscaras bico de pato PFF2/N95 c/ filtragem' das aquisições feitas pela empresa junto a fornecedores para revenda ao município de Campina Grande/PB alcançou R$ 18,23 e o mediano, R$ 17,97, entre 29/04/2020 e 19/05/2020, período que precedeu a contratação emergencial em análise. Por óbvio, considerando que esse valor seria o custo unitário médio ou mediano de aquisição do referido produto para revenda, é razoável afirmar que a contratada jamais poderia revendê-lo ao citado município pelo preço de custo, sem aplicação de alguma margem de lucro na negociação e de custos operacionais (frete, tributos etc.) .
	12. Por exemplo, com base no preço médio de aquisição da NNMed junto a fornecedores, no valor de R$ 18,23, observa-se que a margem de lucro e custo operacional médios da empresa na revenda das 'máscaras bico de pato PFF2/N95 c/ filtragem' foi de aproximadamente 36,56%, haja vista que o município de Campina Grande/PB adquiriu o insumo por R$ 24,90.
	13. Não cabe a este Tribunal entrar no mérito da margem de lucro definida pela empresa, bem como do custo operacional na revenda de produtos médico-hospitalares, tendo em vista que o percentual médio de 36,56% visto na contratação emergencial em análise não revela, por si só, abuso no preço praticado pela NNMed. A jurisprudência do TCU, em regra, não se baseia nos valores das notas fiscais apresentadas pela contratada como parâmetro de mercado para avaliar a ocorrência do superfaturamento, a não ser que não seja possível obter nenhum valor referencial do bem ou do serviço (Acórdão 2109/2016-TCU-Plenário, Relator: Ministro Benjamin Zymler) . No entanto, a situação aqui é peculiar, por conta do contexto da pandemia, o que levou a uma flutuação extrema de preços dos insumos no mercado, ou seja, no caso concreto, a empresa não obteve qualquer benefício ilícito na venda, mas tão somente a sua margem de lucro e o valor dos custos operacionais envolvidos (fretes, tributos etc.) .
	14. Sendo assim, é possível asseverar que, diante dessa constatação, o débito decorrente do superfaturamento identificado na DL 16.501/2020 (Contrato 16.523/2020) não pode ser imputado à empresa, uma vez que não se pode esperar que, na condição de revendedora de insumos médico-hospitalares, a exemplo das 'máscaras bico de pato PFF2/N95 c/ filtragem', não obtenha algum lucro na operação comercial envolvida. 
	15. Por outro lado, verifica-se que os preços médio ou mediano praticados pelos fornecedores da NNMed, respectivamente, nos valores de R$ 18,23 e R$ 17,97, são bem semelhantes ao extraído de forma conservadora por esta Selog (R$ 17,53) , no Painel de Preços do Governo Federal (peça 55 do TC Processo 027.606/2020-1) , consoante demonstram as notas fiscais elencadas pela empresa (peça 16) . Nesse contexto, pode-se afirmar que havia fornecedores de 'máscaras bico de pato PFF2/N95 c/ filtragem', à época, praticando preços mais econômicos do que o da presente contratação emergencial, o que reforça a falha grave na condução do procedimento de estimativa de preços aceitáveis do Município de Campina Grande/PB, por meio da secretaria de saúde, em desobediência ao que disciplina a Lei 13.979/2020 e princípios que norteiam a contratação, consoante será esclarecido adiante nesta instrução durante análise das alegações de defesa de Filipe Araújo Reul, então secretário de saúde daquele município.
	16. Ante o exposto, portanto, propõe-se acolher as alegações de defesa da empresa NNMed Distribuição Importação e Exportação de Medicamentos Ltda., afastando o débito que lhe fora imputado, porquanto revendeu 'máscaras bico de pato PFF2/N95 c/ filtragem' sem aparentemente praticar preço abusivo, considerando que adquiriu o referido produto para revenda aos preços médio ou mediano de R$ 18,23 e R$ 17,97, respectivamente, e que na época da venda é notório que havia grande oscilação de preços de insumos para enfretamento da Covid-19.   
	Alegações de defesa (Filipe Araújo Reul) - peças 22 e 23
	17. Em síntese, o responsável alega que:
	a) a presente contratação direta, em conformidade com o art. 24 da Lei 8.666/1993 e art. 4º da Lei 13.979/2020, foi concretizada durante os primeiros momentos da pandemia da Covid-19. Sendo assim, naquela época, havia uma grande divergência de valores dos materiais contratados pela Administração Pública, em decorrência da grande procura pelos órgãos públicos para o enfrentamento da Covid-19;
	b) não se pode comparar os valores do período da contratação com os preços utilizados antes da pandemia;
	c) os gestores públicos tiveram que adotar medidas extremas e fazer escolhas rápidas e enérgicas, agindo em um período em que a conhecida 'lei da oferta e da procura', ocasionada pela grande demanda e restrição das ofertas, foi totalmente desfavorável para os preços contratados pela Administração Pública. Assim, ou o gestor aguardava por preços menores, e deixava de ter equipamentos necessários ao combate ao Covid-19, ou pagava o que o mercado à época estava cobrando, dentro dos limites das negociações do procedimento licitatório. Essa inflação nos preços dos produtos contratados, contudo, não pode ser imputada aos gestores ou até mesmo ser entendida como indício de sobrepreço;
	d) promoveu a devida pesquisa de preço que baseou a contratação analisada, nos moldes que estabelece o art. 15, inciso V, da Lei 8.666/1993, conforme consta no procedimento licitatório acostado à peça 23;
	e) ao comparar os preços os quais supostamente estariam superfaturados, com aqueles oferecidos por outros fornecedores na época em evidência, verifica-se que os preços praticados para estes itens, no período da pandemia, estão dentro dos padrões; e
	f) o parecer jurídico elaborado pela Procuradoria Municipal de Campina Grande, favorável à DL 16.501/2020, em virtude da urgência ocasionada pela pandemia, por si só, demonstra a total boa-fé do gestor ao homologar a referida dispensa.
	Análise
	18. Preliminarmente, compete registrar que o preço médio, no valor de R$ 17,53, utilizado como parâmetro para aferir o indício de sobrepreço na DL 16.501/2020 foi obtido por meio do filtro no Painel de Preços do Governo Federal referente aos meses de abril/2020 e maio/2020 (peça 55 do TC Processo 027.606/2020-1) , que contempla 86 licitações que abarcam todo o Brasil, com oscilação que varia de R$ 4,82 a R$ 55,00. Portanto, são relativos aos meses iniciais da pandemia da Covid-19, em que os preços dos insumos de proteção contra a referida doença sofreram grande oscilação no mercado. Isso se contrapõe ao alegado pelo responsável de que 'não se pode comparar os valores do período da contratação com os preços utilizados antes da pandemia'.
	19. Quando se restringe a pesquisa de preços no Painel de Preços do Governo Federal à região Nordeste (Estados do Piauí, Sergipe, Pernambuco, Paraíba, Bahia e Rio Grande do Norte) , o preço médio de 'máscaras bico de pato PFF2/N95 c/ filtragem' reduz de R$ 17,53 (preço médio nacional identificado naquela pesquisa) para R$ 15,45, com oscilação que vai de R$ 5,50 a R$ 24,50 -  peça 24.
	20. Constata-se que o valor máximo obtido na pesquisa restrita ao Nordeste (R$ 24,50) é muito próximo do que foi contratado pela Secretaria de Saúde de Campina Grande/PB (R$ 24,90) . Isso corrobora a integridade da pesquisa de preços levantada anteriormente por esta unidade técnica (peça 55 do TC Processo 027.606/2020-1) , considerando a grande oscilação de preços do insumo contratado.
	21. É cediço que as contratações emergenciais se dão em momentos de crise que pedem rápidas respostas dos gestores públicos, em conformidade com o que disciplina a legislação aplicável nas aquisições envolvidas. Especificamente, em relação à pandemia da Covid-19, também é de conhecimento público que houve uma enorme variação de preços de produtos médico-hospitalares, sobretudo nos meses iniciais da decretação de estado de calamidade pública pelos entes federativos, em face da grande demanda mundial desses insumos.
	22. Assim, cabe ao gestor público diligente adotar medidas adequadas para mitigar os efeitos deletérios decorrentes da escassez de oferta e aumento da demanda por produtos médico-hospitalares, a exemplo das máscaras da presente contratação, o que economicamente tende a aumentar os preços contratados pela Administração Pública.
	23. Segundo já exposto no TC Processo 027.606/2020-1 - representação que deu origem a esta TCE -, o valor contratado pela secretaria de saúde do município encontra-se consignado no documento acostado à peça 23, p. 9, com base nas propostas de três potenciais fornecedores (peça 23, pp. 26-28) , sendo contratada a empresa que ofertara o menor preço dentre os registrados naquele documento. 
	24. Nesse contexto, observa-se que não foi promovida ampla pesquisa para estimar preços aceitáveis para a contratação emergencial em análise, com a utilização de outras fontes além dos ditos fornecedores, a exemplo do Painel de Preços do Governo Federal e de contratações similares de outros entes públicos. Inclusive, essa constatação foi objeto de recomendação do parecer jurídico juntado aos autos da DL (peça 23, pp. 44-46) , nestes termos:
	'Frisamos que, é necessário consultar o maior número possível de interessados em contratações de caráter emergencial, em atenção aos |princípios da impessoalidade e da moralidade administrativa, que devem reger as atividades do administrador público e no caso em análise existe a devida consulta de preços, Entretanto, para procedimento futuros, recomenda-se também ao setor responsável pela pesquisa de mercado que verifique também registros informatizados de compras por parte de entes públicos.' (grifou-se) 
	25. No trecho citado do parecer jurídico, há de mencionar que, embora consigne ter havido 'a devida consulta de preços', não há evidências nos autos da DL 16.501/2020 (peça 23) de como foram feitas as consultas aos fornecedores que tiveram suas propostas analisadas, visto que não existe registro da relação de fornecedores que foram consultados formalmente e não enviaram propostas como resposta à solicitação do órgão, se foi o caso, o que compromete a lisura do processo licitatório.
	26. A Instrução Normativa (IN) 5 da Secretaria de Logística e Tecnologia da Informação do Ministério do Planejamento, Orçamento e Gestão (SLTI-MPOG) , de 27/06/2014 (normativo de procedimentos administrativos básicos para a realização de pesquisa de preços para a aquisição de bens e contratação de serviços em geral, para órgãos e entidades integrantes do Sistema de Serviços Gerais - SISG, no âmbito federal) , vigente à época da contratação, embora não aplicável a municípios, disciplinava no art. 3º que: 'quando a pesquisa de preços for realizada com os fornecedores, estes deverão receber solicitação formal para apresentação de cotação' (grifou-se) . 
	27. A IN 73 da Secretaria Especial de Desburocratização, Gestão e Governo Digital do Ministério da Economia (SEDGGD-ME) , de 05/08/2020, trata de procedimento de pesquisa de preços e revogou a IN 5 da SLTI-MPOG, de 27/06/2014, normativo aplicável a entes municipais quando executarem recursos da União decorrentes de transferências voluntárias, traz dispositivo semelhante, no art. 5º, in verbis:
	'Art. 5º A pesquisa de preços para fins de determinação do preço estimado em processo licitatório para a aquisição e contratação de serviços em geral será realizada mediante a utilização dos seguintes parâmetros, empregados de forma combinada ou não:
	[...]
	IV - pesquisa direta com fornecedores, mediante solicitação formal de cotação, desde que os orçamentos considerados estejam compreendidos no intervalo de até 6 (seis) meses de antecedência da data de divulgação do instrumento convocatório.
	[...]
	§ 2º Quando a pesquisa de preços for realizada com os fornecedores, nos termos do inciso IV, deverá ser observado:
	[...]
	III - registro, nos autos da contratação correspondente, da relação de fornecedores que foram consultados e não enviaram propostas como resposta à solicitação de que trata o inciso IV do caput.' (grifou-se) 
	28. Não obstante o caráter emergencial das aquisições realizadas no enfrentamento da pandemia da Covid-19, com base na Lei 13.979/2020, e em que pese a IN 5 da SLTI-MPOG, de 27/06/2014, não seja aplicável a municípios,  é razoável invocar o princípio da razoabilidade na condução do presente processo de contratação, bem como os da prudência e da transparência (publicidade dos atos administrativos) , pois o procedimento de pesquisa de preços representa importante instrumento para as contratações administrativas e a correta aplicação dos recursos públicos, em consonância com a jurisprudência do TCU (Acórdão 2149/2014-TCU-Primeira Câmara, Relator: Ministro Walton Alencar Rodrigues; Acórdão 3452/2011-TCU-Segunda Câmara, Relator: Ministro Augusto Nardes, Acórdão 299/2011-TCU-Plenário, Relator: Ministro José Múcio Monteiro) . Assim, espera-se do gestor público diligente o mínimo de razoabilidade e prudência na condução do procedimento de pesquisa de preços para definição do valor de referência da contratação, dando-lhe transparência, a fim de facilitar a atuação dos órgãos de controle interno e externo.
	29. Dessa forma, resta evidente que a pesquisa de preços realizada pela secretaria de saúde de Campina Grande/PB foi, no mínimo, obscura, pois limitou-se à apresentação de três propostas sem esclarecer e registrar devidamente nos autos da DL como as consultas formais aos fornecedores foram feitas ou se houve negativa de algum, com vistas a demonstrar que o órgão buscou efetivamente outros preços além daqueles consignados nas propostas acostadas à peça 23, pp. 26-28.
	30. As alegações de defesa e os documentos encaminhados pela empresa NNMed Distribuição Importação e Exportação de Medicamentos Ltda., citada solidariamente ao responsável, ratificam a pesquisa de preços feita por esta unidade técnica constante da peça 55 do TC Processo 027.606/2020-1, ou seja, confirma que havia fornecedores de 'máscaras bico de pato PFF2/N95 c/ filtragem', à época, praticando preços mais econômicos do que o registrado na suposta pesquisa da Secretaria de Saúde de Campina Grande/PB. 
	31. No entanto, essa constatação, por si só, não permite evidenciar a ocorrência de dano ao erário, de modo a imputar débito ao responsável, pois é patente que houve grande oscilação do preço do insumo em todo o Brasil (R$ 4,82 a R$ 55,00) - peça 55 do TC Processo 027.606/2020-1 -, no período da contratação. Além disso, quando se restringe o filtro da pesquisa à região Nordeste percebe-se que o maior valor obtido no Painel de Preços do Governo Federal é de R$ 24,50 (peça 24) , sendo bem próximo do que foi contratado pela Secretaria de Saúde de Campina Grande/PB (R$ 24,90) - peça 23, pp. 55-60.  
	32. Por outro lado, conforme exposto anteriormente, o afastamento do débito não abona a grave falta de zelo na condução do procedimento de pesquisa que estimou preços aceitáveis de 'máscaras bico de pato PFF2/N95 c/ filtragem' adquiridas pela secretaria de saúde do município de Campina Grande/PB, o que atenta contra os princípios da razoabilidade, prudência, transparência e economicidade nas contratações públicas, e viola preceito do § 1º do inciso VI do art. 4º-E da Lei 13.979/2020.
	33. Dessa forma, propõe-se rejeitar as alegações de defesa do responsável, julgando as suas contas irregulares, aplicando-lhe a multa prevista no inciso I do art. 58 da Lei 8.443/1992, responsável por ratificar a DL 16.501/2020, na condição de secretário de saúde do município de Campina Grande/PB, com procedimento de pesquisa de preços junto a fornecedores em desacordo com a legislação e princípios que norteiam as contratações públicas, o que configura ato de gestão antieconômico passível da referida multa.
	34. Não se vislumbra a presença de boa-fé na conduta do responsável, Filipe Araújo Reul, conforme exposto na matriz de responsabilização anexa.
	CONCLUSÃO
	35. A empresa NNMed Distribuição Importação e Exportação de Medicamentos Ltda. (CNPJ 15.218.561/0001-39) , portanto, logrou desconstituir a irregularidade que lhe foi atribuída nesta TCE. Assim, propõe-se o acolhimento das suas alegações de defesa. 
	36. Quanto a Filipe Araújo Reul (CPF XXX.405.774-XX) , responsável por ratificar a DL 16.501/2020, propõe-se:
	a) não acolher as suas alegações de defesa;
	b) julgar irregulares suas contas; e 
	c) aplicar-lhe a multa do inciso I do art. 58 da Lei 8.443/1992.
	PROPOSTA DE ENCAMINHAMENTO
	37. Diante do exposto, submetem-se os autos à consideração superior, propondo:
	a) acolher as alegações de defesa da empresa NNMed Distribuição Importação e Exportação de Medicamentos Ltda. (CNPJ 15.218.561/0001-39) ;
	b) rejeitar as alegações de defesa de Filipe Araújo Reul (CPF XXX.405.774-XX) ;
	c) com fundamento nos arts. 1º, inciso I, e 16, inciso III, alínea 'b', da Lei 8.443/1992 c/c os arts. 19, parágrafo único, e 23, inciso III, da mesma Lei, e com os arts. 1º, inciso I; 209, inciso II; 210, § 2º, e 214, inciso III, do Regimento Interno, que sejam julgadas irregulares as contas de Filipe Araújo Reul (CPF XXX.405.774-XX) , então secretário de saúde do município de Campina Grande/PB;
	d) aplicar a Filipe Araújo Reul (CPF XXX.405.774-XX) a multa prevista no art. 58, inciso I, da Lei 8.443/1992 c/c o art. 268, inciso I, do Regimento Interno, fixando-lhe o prazo de 15 (quinze) dias, a contar da notificação, para comprovar, perante o Tribunal (art. 214, inciso III, alínea 'a', do Regimento Interno) , o recolhimento da dívida aos cofres do Tesouro Nacional, atualizada monetariamente desde a data do presente acórdão até a do efetivo recolhimento, se for paga após o vencimento, na forma da legislação em vigor; 
	e) autorizar, desde logo, com fulcro no art. 28, inciso II, da Lei 8.443/1992, a cobrança judicial das dívidas, caso não atendidas às notificações; 
	f) autorizar, desde logo, o pagamento das dívidas em até 36 (trinta e seis) parcelas mensais e consecutivas, nos termos do art. 217 do Regimento Interno, caso solicitado pelo responsável, fixando-se o vencimento da primeira parcela em quinze dias, a contar do recebimento da notificação, e o das demais a cada trinta dias, devendo incidir sobre cada parcela, os encargos legais devidos, na forma prevista na legislação em vigor, alertando-os de que a falta de comprovação do recolhimento de qualquer parcela importará o vencimento antecipado do saldo devedor, nos termos do § 2º do art. 217 do Regimento Interno deste Tribunal; e
	g) informar ao município de Campina Grande/PB e aos responsáveis do acórdão que vier a ser proferido, destacando que o relatório e o voto que fundamentam a deliberação ora encaminhada podem ser acessados por meio do endereço eletrônico www.tcu.gov.br/acordaos."
4. 	O Ministério Público junto ao TCU, representado neste processo pelo Procurador Marinus Eduardo De Vries Marsico, manifestou-se de acordo com a proposta de encaminhamento da unidade técnica.
	É o relatório.

Marco Aurélio de Medeiros Villar (12902/OAB-PB), representando Filipe Araújo Reul; Arthur Monteiro Lins Fialho (13264/OAB-PB), Fabiola Marques Monteiro (13099/OAB-PB) Sólon Henriques de Sá e Benevides (3.728/OAB-PB) e outros, representando NNmed Ltda.

TOMADA DE CONTAS ESPECIAL. MUNICÍPIO DE CAMPINA GRANDE/PB. AQUISIÇÃO SEM LICITAÇÃO E COM SUPERFATURAMENTO DE MÁSCARAS PFF2. AÇÃO DE ENFRENTAMENTO À PANDEMIA DE COVID-19. CITAÇÃO DO SECRETÁRIO MUNICIPAL DE SAÚDE E DA EMPRESA CONTRATADA. DEMONSTRAÇÃO DE QUE O PREÇO, MESMO EXCESSIVO, ENCONTRAVA-SE NO LIMITE SUPERIOR DAS VARIAÇÕES OBSERVADAS PARA O PRODUTO NO PERÍODO. AFASTAMENTO DO DÉBITO. CONTAS REGULARES DA EMPRESA. FALHAS GRAVES NA PESQUISA DE PREÇO PELO ENTE MUNICIPAL PROPICIARAM AQUISIÇÃO ANTIECONÔMICA. CONTAS IRREGULARES DO GESTOR MUNICIPAL. MULTA.

TOMADA DE CONTAS ESPECIAL (TCE)

Em exame tomada de contas especial instaurada a partir de conversão de representação instaurada para apurar possível superfaturamento em aquisições emergenciais de máscaras PFF2, por dispensa de licitação, realizadas pela Prefeitura Municipal de Campina Grande/PB para enfrentamento da pandemia de Covid-19. 
2. 	Por meio do Contrato 16.523/2020, decorrente da Dispensa de Licitação 16.501/2020, o município adquiriu 14.867 máscaras da empresa NNMed Distribuição Importação e Exportação de Medicamentos Ltda. ao custo unitário de R$ 24,90. Em pesquisa realizada no Painel de Preços do Governo Federal para o período entre os meses de abril/2020 e maio/2020, a Secretaria de Controle Externo de Aquisições Logísticas (Selog) apurou um preço médio para o mesmo produto de R$ 17,53. A diferença entre os valores, superior a 42%, levantou a suspeita de superfaturamento, fato que motivou a unidade técnica a representar ao Tribunal.
3. 	A conversão do processo em TCE e a citação dos responsáveis foi determinada pelo Acórdão 1785/2021-TCU-Plenário.
4. 	Na presente fase processual, estão sendo analisadas as alegações de defesa apresentadas por Filipe Araújo Reul, então Secretário de Saúde municipal, e pela empresa NNMed Distribuição Importação e Exportação de Medicamentos Ltda.
5.	Em sua defesa, a contratada apresentou uma série de notas fiscais de fornecedores para demonstrar que, para ela, seria impraticável vender o produto por R$ 17,53, valor identificado pela Selog como parâmetro para aferir o indício de sobrepreço.
6. 	De fato, foram apresentadas notas fiscais referentes à aquisição de 10.000 máscaras PFF2 (peça 16) , quantidade que corresponde a 67% do total fornecido à prefeitura, com custo médio ponderado de R$ 18,18, acima, portanto, da referência adotada para apuração do sobrepreço. Conforme reconhecido pela unidade técnica, esses elementos são suficientes para demonstrar a inadequação do critério inicialmente eleito para refletir o preço médio de mercado do produto.
7.	Desse modo, desprovidos de uma baliza segura, passa a ser extremamente temerário o processo de arbitramento do preço justo para o produto, uma vez que implicaria adentrar no mérito da adequabilidade da margem de lucro auferida pela empresa.
8.	Por isso mesmo, a Selog recusou-se a considerar abusivo o lucro de 36,9%, praticado nesta aquisição, em face da dificuldade em aferir o custo operacional (transporte, tributos etc.) na revenda de produtos médico-hospitalares.
9.	Afastada a hipótese de superfaturamento, cumpre acolher as alegações de defesa apresentadas pela empresa NNMed Distribuição Importação e Exportação de Medicamentos Ltda., julgando regulares suas contas e dando-lhe quitação plena.
10. 	Esse mesmo juízo não pode ser estendido ao outro responsável, o então Secretário de Saúde municipal Filipe Araújo Reul, uma vez que a análise da sua conduta comporta outras questões além do eventual superfaturamento.
11. 	Mesmo não tendo sido apurado débito, é evidente a antieconomicidade da aquisição em tela. Quando se restringe a pesquisa de preços no Painel de Preços do Governo Federal à região Nordeste (Estados do Piauí, Sergipe, Pernambuco, Paraíba, Bahia e Rio Grande do Norte) , o custo médio das "máscaras bico de pato PFF2/N95 c/ filtragem" se reduz a R$ 15,45, frente aos R$ 17,53 do custo médio nacional, com oscilação que vai de R$ 5,50 a R$ 24,50 (peça 24) . Ou seja, o preço praticado pela Prefeitura Municipal de Campina Grande/PB, a partir de dispensa de licitação, de R$ 24,90, foi superior à maior variação registrada no sistema para o mesmo período.
12. 	Essa constatação reforça a percepção de falha grave na condução do procedimento de estimativa de preços e seleção do fornecedor por parte da secretaria de saúde municipal, em desobediência ao que disciplina a Lei 13.979/2020.
13. 	Apesar de o ex-gestor haver alegado que promoveu a devida pesquisa de preço, nos moldes que estabelece o art. 15, inciso V, da Lei 8.666/1993, a cópia do procedimento licitatório, à peça 23, não respalda essa ilação. Consta do processo a pesquisa de preços apenas junto a três empresas. 
14.	Mesmo reconhecendo como verdadeira a assertiva do ex-secretário municipal de que "os gestores públicos tiveram que adotar medidas extremas e fazer escolhas rápidas e enérgicas, agindo em um período em que a conhecida 'lei da oferta e da procura', ocasionada pela grande demanda e restrição das ofertas, foi totalmente desfavorável para os preços contratados pela Administração Pública", a situação emergencial não pode servir de escusa para que deixem de ser adotados os cuidados necessários com o trato da coisa pública. 
15.	Não há nenhuma dúvida sobre os impactos da pandemia de Covid-19 na disponibilidade e nos preços de EPI e outros insumos destinados ao seu enfrentamento. No entanto, as alterações na legislação ofereceram uma resposta adequada, sendo admitidos procedimentos mais céleres nas aquisições e contratações no período, de acordo com o previsto na Lei 13.979/2020 e na Medida Provisória 926/2020, sem que isso signifique que possam ser dispensados mecanismos básicos de controle, capazes de assegurar a economicidade das aquisições, mesmo em situações excepcionais.
16. 	No caso concreto do Município de Campina Grande/PB, os procedimentos que levaram às aquisições aqui discutidas tiveram início em junho de 2020, quando ambos os normativos mencionados já vigiam, e, portanto, era obrigatória a elaboração da estimativa de preços, ou que fosse devidamente justificada sua ausência, o que não ocorreu. O levantamento de preços feito unicamente junto a três potenciais fornecedoras é insuficiente para atender o disposto no art. 4º-E, § 2º, da Lei 13.979/2020, com as alterações dadas pela Medida Provisória 926/2020. 
17. 	Além disso, convém destacar que a assessoria jurídica do município, em parecer emitido em 26/05/2020 (peça 23, pp. 44-46) , não obstante ter se manifestado favoravelmente à dispensa de licitação, alertou para a situação, evidenciando a insuficiência da pesquisa de preços, e recomendou que fossem adotados outros meios de comprovar se os preços dos produtos desejados eram compatíveis com os de mercado, verbis:
	 "Frisamos que, é necessário consultar o maior número possível de interessados em contratações de caráter emergencial, em atenção aos princípios da impessoalidade e da moralidade administrativa, que devem reger as atividades do administrador público e no caso em análise existe a devida consulta de preços. Entretanto, para procedimento futuros, recomenda-se também ao setor responsável pela pesquisa de mercado que verifique também registros informatizados de compras por parte de entes públicos." (grifou-se) 
18. 	É pertinente observar que a irregularidade aqui relatada não foi a única detectada pelo TCU em relação às ações promovidas pela Secretaria Municipal de Saúde de Campina Grande/PB no combate à pandemia de Covid-19, o que evidencia a inadequação dos procedimentos adotados por aquela unidade. Por meio do Acórdão 18854/2021-TCU-Primeira Câmara, o ex-secretário Filipe Reul e a empresa contratada foram condenadas em débito e multa em face da aquisição de álcool em gel por preços abusivos, com sobrepreço de 80% em relação ao valor registrado no Painel de Preços do Governo.
19. 	Com relação aos demais pontos constantes das alegações de defesa, não tenho acréscimos a fazer à análise empreendida pela Selog, que considero suficientemente clara e abrangente. Em resumo, as contas do então Secretário de Saúde municipal Filipe Araújo Reul devem ser julgadas irregulares, com imputação da multa prevista no art. 58, incisos II e III, da Lei 8.443/1992, para a qual, em face da gravidade da irregularidade praticada, fixo o valor de R$ 10.000,00 (dez mil reais) . 
	Ante o exposto, manifesto-me integralmente de acordo com os pareceres uniformes da unidade técnica e do MP/TCU e voto por que o Tribunal adote o acórdão que ora submeto à deliberação do Plenário.
TCU, Sala das Sessões, em 25 de maio de 2022.
JORGE OLIVEIRA 
Relator